【裁判字號】    98,訴,1405
【裁判日期】    981007
【裁判案由】    考試
【裁判全文】
臺北高等行政法院判決
                                      98年度訴字第1405號
                                     98年9月23日辯論終結
原      告  甲  ○
被      告  考選部
代  表  人  乙○○(部長)
訴訟代理人  丙○○
            丁  ○
上列當事人間考試事件，原告不服考試院中華民國98年6 月4 日
98考台訴決字第102 號訴願決定，提起行政訴訟，本院判決如下
：
    主      文
原告之訴駁回。
訴訟費用由原告負擔。
    事實及理由
一、事實概要：
    原告參加97年專門職業技術人員普通考試記帳士考試，總成
    績為58.95 分，未達及格標準60.00 分，乃向被告申請全部
    科目考試成績複查，經被告調出原告各科目試卷核對，並未
    發現有漏未評閱情事，評定成績亦與成績及結果通知書相符
    ，即以98年3 月3 日選專字第0983300274號函檢附成績複查
    表復知原告。原告不服，以其會計學概要科目申論題評分偏
    低，係因被告限制電子計算器之機型及該科考試時有其他應
    考人與監考人員為此爭執，而影響試場秩序行為所致，提起
    訴願，經決定駁回，遂提起本件行政訴訟。
二、原告主張略以：
  (一)被告未善盡足夠宣導及配套，致許多參加本考試之應考人到
    考場始知本考試限定計算機機種，只能於到達試場後向攤販
    購買，試場周遭攤販販售之計算機因此售罄，原告於應考會
    計學概要前始經試場人員告知該科可以使用計算機，試場人
    員檢查原告之計算機不符規定、不能使用，原告已來不及購
    得合格計算機，僅得於無應考工具之情況下應試會計與稅務
    科目；原告所在考場北區萬華國中1473考場（下稱本考場）
    有其他應考人因使用非本考試限定之計算機，經試場監試人
    員勸阻，而於試場內高聲咆哮、復遭監試人員強留於試場內
    達45分鐘，最後情緒化地甩包包用力關門離開試場，原告應
    試作答情緒已受嚴重影響。
  (二)限定計算機型號之政策係於97年6 月間修正，除有圖利廠商
    之嫌外，被告僅於長達51頁之應考須知第16頁中規定，並未
    加以宣導；該政策制定過程並未提供真正使用者參與機會，
    導致通過認證之計算機機型皆為現在市場上流通之機型，而
    無多數使用者使用中、但市場已停售之機型；計算機對於考
    科以會計學及稅務科目為主之記帳士考試有舉足輕重之影響
    ，被告卻僅於長達51頁之應考須知第16頁規定，而未有相關
    配套及宣導，顯不合理；依據新聞報導，確有眾多考生到達
    考場始知被告推行限定計算機型號之政策，被告對於推行該
    政策之宣導顯然不合格，該政策亦不合理，有違反比例原則
    之嫌：
    1.被告謂該政策係為增進計算機使用之公平性，惟對於有心
      利用計算機作弊之考生，該政策形同虛設，顯無助於達成
      目的，有違適當性原則。
    2.國內早有其他考試採取配給每位考生制式計算機之政策且
      已實行多年，如二技聯招即是。被告並未採取此一對考生
      權益侵害最小之政策，對於本身政策復未善盡告知及配套
      之責，僅擬定扣20分之辦法以懲罰因政策傳達不足而違反
      規定之考生，違反必要性原則。
    3.該政策目的僅為促進計算機認定之正當性，卻造成圖利廠
      商之嫌，且產生本件考場衝突，其為達成極小目的，造成
      圖利廠商、影響考生權益及考試公平性之結果，有違狹義
      比例原則。
  (三)訴願決定之作成有程序瑕疵：
    原告於4 月8 日收受被告答辯狀後，即於5 月15日以郵局快
    捷掛號將原告對被告之訴願答辯所為回應寄至訴願決定機關
    ；經原告於6 月5 日電詢訴願決定機關，承辦人員表示並未
    收到原告所寄回覆，且訴願決定業已作成云云；惟原告以郵
    局郵件號碼查詢，發現該回覆已送達訴願決定機關，惟該份
    回覆係由已離職之工讀生收文，該工讀生未將原告回覆列入
    訴願程序；訴願決定程序顯有瑕疵。
  (四)本考試於考試工具、考場環境方面均不符社會公正，訴願過
    程亦然；被告及訴願決定機關避重就輕，未就本件核心議題
    給予原告正面回覆；原告家中尚有3 名領有殘障手冊之家人
    ，目前僅由家母負擔3 人生計，亟待原告通過本考試、完成
    學業後，能兼顧家中經濟；本件自考場工具、考試環境至訴
    願過程，原告所有應受保障權益皆受侵害，最後總分離及格
    成績僅差1.05分，如有公平應試環境及應考工具，原告不應
    落榜等情。並聲明求為判決被告應作成原告參加97年度記帳
    士普通考試會計學概要得分55分之處分。
三、被告則抗辯略以：
  (一)依專門職業及技術人員普通考試記帳士考試規則第9條第1項
    規定，本考試及格方式，以應試科目總成績滿60分及格。
  (二)原告參加本考試，業於98年2月16日榜示，原告總成績為58.
    95分，未達及格標準60分，致未獲及格。原告於收受被告寄
    發之考試成績及結果通知書後，於同年月23日申請複查應試
    科目成績，經被告依應考人申請複查成績辦法規定之程序，
    調出原告全部應試科目試卷，其中申論式試卷經核對入場證
    編號及筆跡無訛，且無漏未評閱情事，所評分數與卷面記載
    之分數暨所發成績及結果通知書所載之分數均相符；測驗式
    試卷則經核對號碼無訛，檢查作答方法符合規定，並以讀卡
    設備高低不同感度各重讀一次無誤，其成績亦與原發成績及
    結果通知書所載之分數相符，被告乃於同年3 月3 日以選專
    字第0983300274號書函檢附複查各科目之考試成績複查表復
    知在案。
  (三)按97年專門職業及技術人員普通考試記帳士考試應考須知標
    題玖、其他注意事項之五、使用電子計算器應行注意事項規
    定：「(一)本部自97年6 月1 日起，正式實施國家考試電子計
    算器措施，各項考試得使用電子計算器之科目，應考人應使
    用本部核定通過之電子計算器。如使用非本部核定通過之電
    子計算器，依試場規則第5 條第1 項第5 款規定：『使用禁
    止使用之計算工具，扣除該科目成績20分。』(二)截至97年5
    月底止，經本部核定之電子計算器已有51款，相關機型登載
    於本部全球資訊網（http://www.moex.gov.tw）之『最新消
    息』及『國家考試電子計算器措施』，應考人可依自身需求
    依表列選購適當機型。本部將陸續增加其他機型，並於本部
    全球資訊網之『最新消息』公告增列。(三)目前核定通過之國
    家考試電子計算器：第一類：具備+ 、－、×、÷、% 、√
    、MR、MC、M+、M-運算功能。第二類：具備+ 、－、×、÷
    、% 、√、MR、MC、M+、M-、三角函數、對數、指數運算功
    能。(四)無論是否使用電子計算器，試題作答均須詳列解答過
    程。」前揭核定機型每次考試均張貼於每一試場公告週知，
    因此，應考人若使用超越前揭規定功能之計算工具，均屬禁
    止使用之範疇，若有違反情節，即應依試場規則第5 條第1
    項第5 款之規定處理。前揭試場規則並經被告載明於入場證
    背面寄送應考人，應考人應事先詳閱，並有知悉及遵循之義
    務。
  (四)按監場規則第17條第1 項規定，監場人員發現應考人有違規
    情事，應立即制止，並依試場規則之規定處理，凡經扣考者
    ，不准繼續應考，並於規定可離場時間後，始得離場。同規
    則第18條規定，監場人員在試場及試區附近，發現有防礙試
    區安寧、擾亂考試秩序或影響考試信譽等情事者，應予制止
    ；其情節重大者，應報請轄區警察機關予以取締。經查當節
    考試係監場人員於預備鈴響後，向應考人宣布得使用被告核
    定通過之51款電子計算器，並逐一檢查應考人使用情形，發
    現有應考人使用非本部核定通過之電子計算器，請其將電子
    計算器交由監場人員暫時保管，試畢再交還應考人，惟應考
    人主張其所攜帶之電子計算器並無舞弊之嫌而爭執，監場人
    員旋即通知巡場主任出面處理，應考人隨即回到座位繼續應
    考，時間不超過5 分鐘，並無原告所稱嚴重影響該場考生足
    足45分鐘之久等情事，此有該試場監場主任所出具之國家考
    試爭議報告書附卷可稽。監場人員實已依規定執行電子計算
    器措施並維持試場秩序。至於原告指稱其會計學概要科目成
    績偏低，係受到監場人員檢查應考人使用未經本部核定之電
    子計算器時發生認知上之爭執，嚴重影響到考場秩序與氣氛
    所致，請求維護其權益一節，因同一試場並無其他應考人有
    同樣的主張，且核與事實不符，原告依其個人主觀之感受，
    請求補救該科成績，洵無理由，且於法無據等語。並聲明求
    為判決駁回原告之訴。
四、本件原告訴之聲明雖係請求被告應作成原告參加97年度記帳
    士普通考試會計學概要得分55分之處分( 見本院98年9 月23
    日言詞辯論筆錄，見本院卷第82頁) ，但揆其主張之事實及
    理由乃不服原處分及訴願決定，核其真意乃撤銷原處分及訴
    願決定，先此敘明。
五、本件兩造爭執要點在於原告以不知被告限制使用計算機機種
    且同試場有其他應試人員與監試人員爭執，影響試場秩序為
    由，而請求被告就該節次考試之科目( 會計學概要) 成績評
    為55分之處分，有無法律依據？
六、按「考試機關依法舉行之考試，其閱卷委員係於試卷彌封時
    評定成績，在彌封開拆後，除依形式觀察，即可發見該項成
    績有顯然錯誤外，不應循應考人之要求任意再行評閱，以維
    持考試之客觀與公平。」業經司法院大法官釋字第319 號解
    釋在案。再者，考試之評分專屬於典試委員之職權，此種評
    分具有高度之專業性及屬人性，其法律性質為行政機關適用
    不確定法律概念之判斷餘地，因而典試委員之評分應受尊重
    ，其他機關甚至法院亦不得以其自己之判斷，代替典試委員
    評定之分數。準此以論，法院對於考試之評分結果，除有違
    法情事或依形式觀察有顯然錯誤外，應予尊重。次按應考人
    申請複查成績辦法第5 條規定：「複查成績，依下列規定處
    理：一、採用申論式或問答式試題者，應將申請人之試卷全
    部調出，詳細核對號碼及各試卷筆跡無訛後，再查對申請複
    查科目之試卷成績，應考人申請複查各題分數者，並將各題
    分數復知。但不包括各題子分。二、採用測驗式試題時，應
    調出試卷核對號碼無訛，檢查作答方法符合規定，並以讀卡
    設備高低不同感度各重讀一次無誤後，將答對題數及實得分
    數，連同計分方式一併復知。但遇有特殊情形，致無法正確
    讀入答案者，得以人工方式計分，並依閱卷規則第十八條規
    定辦理。三、採口試、測驗、實地考試、著作或發明審查、
    學歷經歷證明審查者，應將申請人之試卷全部調出，詳細核
    對號碼、各項評分及評分總和之平均數後，將複查結果復知
    。四、併計年終考績（成）成績為總成績者，應依據申請人
    提供之年終考績（成）資料，詳細核對入場證號碼、原核算
    成績時之考績（成）成績及其占分比例後，將複查結果復知
    。複查成績如發現因申請人作答方法或使用工具不符規定以
    致不能正確計分時，應將其原因復知。複查試卷發現有疑義
    時，應即查明處理之。」同辦法第6 條規定：「複查結果發
    現成績登記或核算錯誤時，應將申請人全部試卷均予複查，
    重新計算總成績，並按下列規定處理：一、原計成績未達錄
    取標準，而重計後成績達錄取標準者，應報請典（主）試委
    員長暨監試委員核定後，補行錄取。典（主）試委員會裁撤
    後，應陳報考試院補行錄取。二、原計成績與重計後成績均
    達錄取標準或均未達錄取標準者，由辦理試務機關逕行復知
    。」又按典試法第1 條規定：「依法舉行考試時，其典試事
    宜，除檢覈外，依本法行之。」第21條第2 項規定：「試場
    規則及監場規則，由考試院定之。」第29條規定：「考試遇
    有颱風、地震、空襲、水災、火災或發生試題或試卷遺失、
    試題外洩或其他重大事故時，其處理辦法由考試院定之。」
    國家考試偶發事件處理辦法第4 條規定：「有下列情形之一
    者，應由試區主任按所遲（延）誤之時間補足考試時間：一
    、考試開始鈴聲響後，監場人員遲（延）誤分發試卷或試題
    者。二、未依規定於考試開始時間響鈴，致遲（延）誤分發
    試題之時間者。三、試題或試卷因搬運錯誤等試務工作疏失
    ，遲（延）誤於規定時間後發交應考人作答者。四、試場設
    置不當，經試務處決定在考試進行中另遷移至適當場所繼續
    考試者。五、因公告之試區地點、試場分配或其他事項錯誤
    ，致應考人於規定時間後始抵達試場，如經試務處查明屬實
    且決定該應考人仍應於原定試場參加考試，致有所遲（延）
    誤者。六、採電腦化測驗之考試，因不可歸責於應考人之電
    腦設備故障，致有所遲（延）誤。七、因其他試務疏失，致
    遲（延）誤應考人作答時間者。前項延長考試時間，應避免
    影響下節考試。延長考試時間致影響下節考試時，由試區主
    任依程序報告試務處處長或試務主任轉報典（主）試委員長
    立即處理。未依規定之考試結束時間響鈴，致提前收卷或電
    腦化測驗由系統提前強制結束作答者，應按提前之時間占考
    試時間之比例加分。但經確定收卷前即已交卷或自行提前結
    束電腦作答者，不予加分。未依規定之考試開始時間提前分
    發試題或電腦化測驗提前分派試題者，應按提前分發（派）
    試題之時間，提前收卷或由系統提前強制結束電腦作答。」
    監場規則第18條規定：「監場人員在試場及試區附近，發現
    有防礙試區安寧、擾亂考試秩序或影響考試信譽等情事者，
    應予制止；其情節重大者，應報請轄區警察機關予以取締。
    」
七、經查：
  (一)原告參加97年專門職業技術人員普通考試記帳士考試，總成
    績為58.95 分，未達及格標準60.00 分，經被告依原告複查
    全部科目考試成績之申請，調出原告各科目試卷核對，並未
    發現有漏未評閱情事，評定成績亦與成績及結果通知書相符
    ，而以98年3 月3 日選專字第0983300274號函附成績複查表
    復知原告等情，為兩造所不爭執，復有卷附原告報名履歷表
    （見原處分卷第10頁）、97年專門職業技術人員普通考試不
    動產經紀人暨記帳士考試成績及結果通知書（見原處分卷第
    11頁）、應考人申請複查成績申請書（見原處分卷第12頁）
    、被告98年3 月3 日選專字第0983300274號複查考試成績及
    結果書函、原告會計學概要選擇題答案卡影本、原告會計學
    概要申論題試卷影本（分見原處分卷第14頁至第17頁）等件
    可證。則被告依原告考試實得分數作成不及格處分，並無違
    誤。再被告經複查原告考試成績結果仍維持原評之分數，其
    措施之程序與處置結果，核與應考人申請複查成績辦法第5
    條、第6 條之規定無違，自屬有據。
  (二)原告雖以上開情詞主張被告應就原告該節次之會計學概要科
    目成績加計5 分云云。惟參照依典試法第21條立法授權訂定
    之試場規則第5 條第1 項第5 款已明文規定：「應考人有下
    列各款情事之一者，扣除該科目成績二十分：五、使用未經
    考選部公告核定之電子計算器。」且鑒於市面上電子計算器
    之機型甚繁，功能不一，為達到考試公平性、有效鑑別優劣
    及防免舞弊等目的，考試主管機關自須依職權予以律定。是
    以被告公告核定上開考試可以使用之電子計算器機型，於法
    有據，且屬合理並無逾必要之限度。再被告於考試入場證已
    載明上開試場規則第5 條第1 項第5 款之內容，並告知可至
    考選部全球資訊網查詢所核定之電子計算器廠牌、機型、種
    類，復於應考須知玖( 其他注意事項) 之五( 使用電子計算
    器應行注意事項）詳列可使用之電子計算器識別標識、廠牌
    、型號、類別、生產廠商暨其圖例，殊難謂被告關於限定應
    考人使用電子計算器之措施，有違法致影響考試公平之情事
    。
  (三)況且有關國家考試如何評分、發生何特殊事故或情況應予加
    、扣分或應為如何處遇等事項，皆屬典試法及其施行細則、
    試場規則、監場規則暨國家考試偶發事件處理辦法等考試法
    規所明定，若無明文可據，被告不得擅自更改，始符依法行
    政原則，且基於權力分立原則及尊重專業判斷餘地，法院亦
    不能恣意為之。遍稽上開各該考試相關法規之規定，實乏可
    依原告所指情節，將其所考之會計學概要科目成績改評為55
    分之依據。是以原告上開主張，容欠允洽，不能採取。
八、綜上所述，本件原告參加上開考試，總成績58.95 分，未達
    及格標準60分，依其上開所述各節，並非屬法定之加分事由
    ，被告為不及格之處分，並無違誤，訴願決定予以維持，核
    無不合，原告訴請判決如前揭聲明所示，為無理由，應予駁
    回。
據上論結，本件原告之訴為無理由，爰依行政訴訟法第98條第1
項前段，判決如主文。
中    華    民    國    98    年    10    月    7     日
                    臺北高等行政法院第二庭
                              審判長法  官  徐  瑞  晃
                                    法  官  蕭  惠  芳
                                    法  官  蔡  紹  良
上為正本係照原本作成。
如不服本判決，應於送達後20日內，向本院提出上訴狀並表明上
訴理由，如於本判決宣示後送達前提起上訴者，應於判決送達後
20日內補提上訴理由書（須按他造人數附繕本）。
中    華    民    國    98    年    10    月    7     日
                                    書記官  林  俞  文


司法院資訊處製作；財團法人民間司法改革基金會備份。
